臺灣士林地方法院民事判決　　　　　　　95年度訴字第1036號
原　　　告　甲○○
　　　　　　乙○○
被　　　告　國有財產局台灣北區辦事處
法定代理人　丙○○
訴訟代理人　吳嘉榮律師
上列當事人間確認土地所有權登記請求權存在事件，本院於民國
96 年2月6 日言詞辯論終結，判決如下：
    主  文
原告之訴駁回。
訴訟費用新臺幣貳萬零柒佰玖拾伍元由原告甲○○負擔；訴訟費
用新臺幣壹萬零玖佰玖拾肆元由原告乙○○負擔。
    事  實  及  理  由
一、按確認法律關係之訴，非原告有即受確認判決之法律上利益
    者，不得提起之，民事訴訟法第247 條第1 項前段定有明文
    ；而所謂即受確認判決之法律上利益，係指法律關係之存否
    不明確，原告主觀上認其在法律上之地位有不安之狀態存在
    ，且此種不安之狀態，能以確認判決將之除去者而言（最高
    法院52年度台上字第1240號判例意旨參照）。本件原告甲○
    ○、乙○○主張其等因時效完成，業已分別取得臺北市○○
    區○○段2 小段129 地號（下稱「系爭土地」）如附圖一、
    附圖二所示斜線部分，面積分別為29.65 平方公尺、15.28
    平方公尺之土地，並向臺北市士林地政事務所提出登記書請
    求登記為所有權人，經該地政事務所審查後公告之，而被告
    於公告期間提出異議，表示不同意原告登記為系爭土地之所
    有權人（此為兩造不爭執之事實，且經本院向臺北市政府地
    政處調閱相關申請、調處卷宗查核無訛），則原告就其是否
    得因時效完成，而請求登記為系爭土地所有權人之法律上地
    位，主觀上認有不安之狀態存在，且該不安之狀態，能以確
    認判決將之除去，則依前揭規定及說明，原告提起本件訴訟
    ，應有確認利益，先予敘明。
二、原告之主張：
  (一)原告甲○○主張：
    1.原告二人自民國57年起，於所購買之房屋落成（原告甲○
      ○所有之房屋為臺北市○○區○○路21號，坐落北投區○
      ○段○ ○段123 地號；原告乙○○所有之房屋為臺北市○
      ○區○○路19號，坐落北投區○○段○ ○段124 地號）後
      ，即遷入居住，至今已37年，系爭土地原本為一條水溝，
      橫於屋前，因水溝改道而成廢溝，崎嶇不平，雜草叢生，
      有礙衛生並有蛇蟲威脅，為安全起見，要求建商整理四周
      環境並築圍牆以策安全，系爭土地附圖一所示斜線部分係
      圍在原告甲○○家中庭院內，系爭土地附圖二所示斜線部
      分則圍在原告乙○○家中庭院內。37年來從未有爭議，迄
      70年5 月5 日臺北市土地重劃，亦無人就原告占有土地情
      事提出異議，嗣原告於95年1 月20日，得知政府德政，為
      使產權未定之土地物盡其用，得依民法第769 條規定，請
      求就和平、繼續占有20年以上之土地聲請依時效取得所有
      權，原告依前開法條及內政部90年1 月16日台內地字第
      8918054 號函釋，檢附37年來相關人證、物證，經臺北市
      士林地政事務所嚴格審查後，認為合格，始依法公告在案
      。
    2.系爭土地並未完成國有登記，依國有財產法第17條、民法
      第758 條規定，自非屬國有財產，此由土地登記謄本上亦
      載明「產權未定」，亦可證之。被告忽視其未依法完成系
      爭土地國有登記，已喪失所有權之事實，逕行援引國有財
      產法第2 條第1 項規定，主張系爭土地為國有地，且未提
      出其他有利於被告之文件或證據，其異議自屬違法。
    3.並聲明請求判決：
      (1)確認原告甲○○對於臺北市○○○○段2 小段129 地號
        ，如附圖一所示斜線部分面積29.65 平方公尺，得依照
        民法第769 條規定請求登記為所有權人，並依土地法第
        62條規定請求發給原告所有權狀。
      (2)請求裁定國有財產局之異議為違法無效。
  (二)原告乙○○除引用原告甲○○之主張外，另主張：
    1.所謂不得時效取得之土地，須以土地使用之現況為斷，系
      爭土地雖在日據時代編列為溝地，而曾經負有灌溉附近農
      地之功能，惟日後因環境變遷，系爭土地附近之農地都已
      變成建築物與道路，無庸利用系爭土地為灌溉，故系爭土
      地早經填平而失去了溝地的功能與外觀，與一般土地無異
      ，依法自得成為時效取得之標的。
    2.依民法第944 條規定，占有人，推定其為以所有之意思，
      善意、和平及公然占有者，故原告之主觀意思既經推定，
      即無庸再就占有之主觀意思為舉證，如被告否認原告有占
      有意思，應提出反證證明原告非以所有意思占有；另就原
      告占有系爭土地超過20年之情，亦據提出鄰居之證明書為
      據，當已善盡舉證責任。
    3.並聲明請求判決：確認原告乙○○對於臺北市○○區○○
      段2 小段129 地號，如附圖二所示斜線部分，面積15.28
      平方公尺土地之所有權登記請求權存在。
三、被告則辯稱：
  (一)系爭土地坐落陽明山國家公園區域內，為供山坡地排水使用
    之溝渠，於78年間完成地籍測量，建立標示為臺北市○○區
    ○○段2 小段129 地號時，亦依從來使用之目的，編定地目
    為「溝」，依土地法第41條規定及最高法院65年台上字第
    2558號判例意旨，供交通道路及排水溝間堤防用地，免為所
    有權之編號登記，自無從成為因時效之完成而取得並請求登
    記所有權及地上權之客體。
  (二)依民法第769 條規定請求登記為土地所有權之人，須證明有
    占有之事實及以所有之意思占有之情。本件原告並未舉證證
    明其等係以所有之意思，客觀占有系爭土地達20年以上之事
    實，且由原告起訴狀所稱因系爭土地為供山坡地排水使用之
    溝渠，坐落原告房屋前，惟年久失修、崎嶇不平、雜草叢生
    、蛇蟲寄宿，才要求建商整理四周，並築圍牆環繞系爭土地
    以維安全等情，足認原告明系爭土地原屬未登錄編號之公共
    用地，乃擅自築牆圍繞，顯係基於侵權行為或無權占有之意
    思使用系爭土地，自不得請求登記為所有權人。
  (三)並聲明請求判決：原告之訴駁回。
四、兩造不爭執之事實：
    臺北市○○區○○段2 小段129 地號土地，於78年2 月24日
    以「逕為分割」原因登記，其地目為「溝」，因分割增加地
    號為129-1 、129-2 地號，土地登記謄本上並載明「產權未
    定」。此有土地登記第二類謄本附卷可稽（本院卷第16頁參
    照）。
五、本件經兩造於本院整理並簡化之爭點為：原告得否依民法第
    769 條規定，主張時效取得系爭土地所有權？（本院卷第
    102 頁參照）茲析述如下：
  (一)按以所有之意思，二十年間和平繼續占有他人未登記之不動
    產者，得請求登記為所有人，民法第769條定有明文。又土
    地依其使用分類，各類土地得再分目；其中交通水利用地，
    如道路、溝渠、水道、湖泊、港灣、海岸、堤堰屬於第三類
    土地，此為土地法第2 條第1 項第3 款所明定。經查，系爭
    土地地目登記為「溝」，而原告亦不爭執系爭土地原為水溝
    地，且有原告提出之證明書可稽（本院卷第97頁至第99頁參
    照），則系爭土地自屬土地法第2 條第1 項第3 款所示之第
    三類土地，且依同法第41條規定，應免予編號登記；又民法
    第769 條所指未登記之不動產，係指應登記而不為登記之不
    動產而言，系爭土地屬水利用地，為兩造所不爭執，依法免
    予編號登記，當事人自無從因時效之完成而取得及請求登記
    所有權（最高法院65年台上字第2558號判例、79年度台上字
    第30號判決要旨分別參照）。依上開規定及說明，原告主張
    其等因占有系爭土地超過20年，已因時效完成而取得系爭土
    地所有權並得請求登記為所有權人，已非有據。
  (二)原告雖主張系爭土地目前已無溝渠之功能及外觀，與一般土
    地無異，應得為時效取得之標的等語。惟查：公有公用物或
    公有公共用物（前者為國家或公共團體以公有物供自己用，
    後者提供公眾共同使用，以下統稱為公物），具有不融通性
    ，不適用民法上取得時效之規定。又在通常情形，公物如失
    去公用之形態（如本件溝渠填為平地），不復具有公物之性
    質，固不妨認為已經廢止公用，得為取得時效之標的，然其
    中如經政府依土地法編定之公用道路或水溝，縱因人為或自
    然因素失去其公用之形態，在奉准廢止而變更為非公用地以
    前，難謂已生廢止公用之效力，仍無民法上取得時效規定之
    適用（最高法院72年度台上字第5040號判決參照）。經查，
    系爭土地地目仍列為「溝」，而未據政府廢止其公用之目的
    及形態，則依前開說明，原告自不得以系爭土地目前實際上
    並非作水溝使用為由，主張系爭土地得為時效取得之標的。
  (三)原告另主張系爭土地未依國有財產法第17條完成國有登記，
    故被告不得於原告主張時效取得系爭土地所有權時提出異議
    云云，惟按：凡不屬於私有或地方所有之財產，除法律另有
    規定外，均應視為國有財產；又前開「凡不屬於私有或地方
    所有之財產」，係指未經登記之不動產或未確定權屬為私有
    或地方所有之財產，此為國有財產法第2 條第2 項、國有財
    產法施行細則第3 條分別明定。依該規定及說明，系爭土地
    縱未為不動產所有權登記，仍屬國有財產，被告本於其對於
    國有財產之職掌及權責，就原告以時效完成為由，聲請登記
    為系爭土地所有權人之聲請提出異議，尚無何違誤之處；況
    系爭土地為土地法第41條所指免予編號登記之土地，業如前
    述，從而原告以系爭土地未完成登記為由，主張被告之對臺
    北市士林地政事務所公告之異議為違法，並據以主張原告得
    請求登記為系爭土地所有權人，即均無足取。
  (四)綜上所述，原告不得依民法第769 條規定請求登記為系爭土
    地所有權人，從而原告甲○○聲明請求判決：(1)確認原告甲
    ○○對於臺北市○○○○段2 小段129 地號，如附圖一所示
    斜線部分面積29.65 平方公尺，得依照民法第769 條規定請
    求登記為所有權人，並依土地法第62條規定請求發給原告所
    有權狀；(2)請求裁定國有財產局之異議為違法無效；原告乙
    ○○聲明請求判決：確認原告乙○○對於臺北市○○區○○
    段2 小段129 地號，如附圖二所示斜線部分，面積15.28平
    方公尺土地之所有權登記請求權存在。均無理由，應予駁回
    。
六、本件事證已臻明確，兩造其餘主張舉證及攻擊防禦方法，於
    判決結果不生影響，無庸一一論述，附此敘明。
七、據上論結，原告之訴為無理由，依民事訴訟法第78條，判決
    如主文。
中　　華　　民　　國　　96　　年　　3 　　月　　2 　　日
                  民事第二庭  法  官  王怡雯
以上正本證明與原本無異。
如對本判決上訴須於判決送達後20日內向本院提出上訴狀。
中　　華　　民　　國　　96　　年　　3 　　月　　5 　　日
                              書記官  陳映羽
